【裁判字號】    96,再易,11
【裁判日期】    980331
【裁判案由】    再審之訴
【裁判全文】
臺灣新竹地方法院民事判決              96年度再易字第11號
再審原告    丙○○○
再審被告    乙○○○
            甲○○
上列當事人間請求返還土地等事件，再審原告對於本院94年度簡
上字第79號確定判決提起再審之訴，本院判決如下：
    主      文
再審之訴駁回。
再審訴訟費用由再審原告負擔。
    事實及理由
壹、程序方面：
一、按再審之訴，應於30日不變期間內提起；前項期間自判決確
    定時起算，判決於送達前確定者，自送達時起算，民事訴訟
    法第500條第1項及第2項前段分別定有明文。經查，本院94
    年度簡上字第79號民事判決係於民國（下同）96年11月9日
    送達再審原告，此有送達回證一紙附於本院94年度簡上字第
    79號卷內足稽，則再審原告於96年12月6日向本院提起本件
    再審之訴，並未逾前開法定再審期間，合先敘明。
二、按再審之訴顯無再審理由者，得不經言詞辯論，以判決駁回
    之，民事訴訟法第502條第2項定有明文。
貳、實體方面：
一、本件再審原告之再審意旨略以：
（一）按對於簡易訴訟程序之第二審確定終局裁判，如就足以影
      響於裁判之重要證物，漏未斟酌者，亦得提起再審之訴或
      聲請再審，民事訴訟法第436條之7訂有明文。而本院94年
      度簡上字第79號確定判決顯有漏未斟酌證物之情形，茲分
      述如下：
  １、查證人葉紹興於前審之第一審法院明確證述：「（有跟原
      告買過331-22地號土地？）有的。在93年4月30日，我先
      付20萬元訂金，然後鑑界，發現有地上物，無法請求農業
      用地證明，所以要求原告先處理地上物，但原告一直法無
      法處理，在93年9月30日解約。我請求原告賠償，原告先
      還我20萬元訂金，後要求我讓他處理地上物。他開張票給
      我，票期未到期前如果解決就算，結果沒有，我把票提領
      也兌現。」，且經前審第二審法院隔離訊問證人葉紹興、
      范立正，渠等就買賣之原因、過程、時間、地點、在場人
      員等細節所言完全相符，可證明系爭331-22地號土地迄93
      年9月30日止仍有地上物而無法申請農業用地證明，另就
      再審原告於前審第二審法院所提其於93年10月3日所攝系
      爭331-22地號土地之現場照片可知，當時系爭331-22地號
      土地上確實仍存有工寮等建築物，足見係再審被告無權占
      有再審原告所有前開土地而造成再審原告無法履約，因而
      賠償葉紹興違約金20萬元甚明，然原確定判決對於再審原
      告上開重要陳述完全漏未審酌，尤其前開相片確足以證明
      再審被告於93年10月仍無權占用再審原告所有之331-22地
      號土地，以致再審原告無法履行契約而須賠償葉紹興違約
      金之事實，原確定判決就再審原告如此重要之攻擊方法及
      所提出足以影響裁判之重要相片證物漏未斟酌，顯違背民
      事訴訟法第436條之7之規定。
  ２、依再審原告於前審第一審法院所提出之起訴狀內容可知，
      再審原告於前審第一審法院即主張再審原告與訴外人葉紹
      興解約之事由，除雞舍、工寮未拆除外，尚包含「水池未
      拆除」及「再審被告挖損再審原告之土地」，且葉紹興於
      前審第一審法院亦證述：「在93年4月30日，我先付20萬
      元訂金，然後鑑界，發現有地上物，無法請求農業用地證
      明，所以要求原告先處理地上物」，由此可知葉紹興係因
      系爭331-22地號土地有「地上物」，而無法請求農業用地
      證明，因而解除契約，可認該地上物非僅為「雞舍、工寮
      」，尚有「水池」此地上物甚明。而前審第一審法院於94
      年3月3日勘驗現場時，已載明「現場有一水塘（池）如照
      片所示」，且再審被告亦不否認該水池為其所蓋，並同意
      將水池拆除填平，可認該水池迄今仍存於再審原告所有之
      331-22地號土地上，且該水池確為再審原告無法與葉紹興
      履行契約，而須解約支付違約金之原因。原確定判決對此
      略而不論，遽認「水池是否拆除，顯非解約之原因，水池
      部分即毋庸予以審究」等語，除與卷內資料不符外，亦構
      成對於足以影響裁判之重要證物漏未斟酌之再審事由。再
      審原告主張因再審被告挖損再審原告之土地，亦為無法履
      約之原因，原確定判決對此全無斟酌，顯對再審原告之陳
      述有漏未斟酌之違法。
  ３、再審被告雖向本院聲請函調新竹縣竹東地政事務所有關新
      竹縣竹東鎮○○○段217-3、217-12、217-13、217-17、
      331-2、331-19、332-1、217-9、331-8地號等9筆土地之
      土地所有權移轉登記之資料，以證明再審被告甲○○於93
      年9月29日前即拆除地上物云云。惟查：再審被告甲○○
      出售前開9筆土地與其是否無權占用再審原告所有系爭331
      -22地號無涉，且再審被告甲○○亦不否認在系爭331-22
      地號上施作水池及蓋有工寮、雞舍，僅係辯稱於再審原告
      起訴前已拆除工寮、雞舍等，因此再審被告甲○○聲請函
      調前開地政機關之資料，僅能證明再審被告所有之前開土
      地並無建築物存在，尚無法證明再審被告拆除其無權占用
      再審原告所有系爭331-22地號土地之地上物之時點，原確
      定判決對於再審原告前開陳述，略而不論，僅以常理推斷
      再審被告於93年9月23日應已拆除全數工寮、雞舍云云，
      顯有對再審原告之陳述有漏未斟酌之違法。
（二）原審法官對於現場土地被怪手挖掘後之地貌地形，並未詳
      加審酌，說明如下：
  １、一審法官於94年3月24日至系爭331-22地號土地勘驗時，
      記載「看不出挖掘痕跡，該處為大片直立岩石...垂直處
      地面為雜草，大崖壁頂端至垂直地面約六米高」。然查，
      再審原告主張系爭331-22地號土地，有部分係再審被告於
      92年11月間挖掘，距一審法官94年3月24日至現場勘驗時
      ，已時隔一年四個月之久，山上野地會長雜草，即使泥質
      土地被挖過也無法看出挖過的痕跡，而系爭331-22地號土
      地被挖掘之地方有部分為岩石崖壁，該石崖迄今均未長出
      雜草，仍可看出怪手挖掘之齒痕，一審法官對此未予詳查
      ，遽記載「看不出挖掘痕跡」，有失偏頗，令人不服。
  ２、又系爭331-22地號土地之原地主葉祥麟之妻葉詹完妹於土
      地現場證稱：「（問：現看到的大片直立岩石，本來就是
      這樣嗎？）不是，…原本331-22和相鄰的217-9都是斜坡
      ，剛剛法官所指的大片直立岩石並沒這麼陡峭」等語，據
      此，系爭331-22地號土地過去既為斜坡地，若非遭受挖損
      ，斜坡之斜度應隨風吹雨淋、大自然變動而越來越小，整
      塊土地應該越來越平坦，現在卻成陡峭之峭壁，一看即知
      係被怪手挖過之地形，且系爭331-22地號之峭壁有明顯怪
      手挖掘之齒痕，而與系爭331-22地號緊鄰之系爭217-9號
      土地，為同一地號之土地依山上原始天然地形原是連貫一
      起之地形，但系爭217-9地號土地卻因再審被告用怪手挖
      掘後，地形已呈大凹字型，兩邊土地落差有近4米之高，
      因當時再審被告用怪手挖掘渠自己所有之系爭217-9號土
      地時，同時挖至相鄰之系爭331-22地號土地，再審原告之
      土地管理人范立正看到再審被告挖掘至331-22地號土地之
      範圍時，即到現場制止而與再審被告發生爭吵，再審被告
      才停止挖掘，但此時系爭331-22地號土地已被挖成一個大
      峭壁，證人彭聖城及劉國棟當時亦因聽到爭吵聲而到現場
      ，並於第一審法院證述：「看到被告與原訴代在爭吵，且
      看到剛挖出來的泥土、石頭堆在旁邊。」，足證再審被告
      當時確實曾因挖217-9號土地而挖損及臨界之再審原告所
      有之331-22地號土地，然因法官是在法庭出示照片，不是
      在現場，所有彭聖城從照片中看不出所挖牆壁在那裡，且
      再審被告被制止已停止操作怪手，證人劉國棟到現場時雖
      說怪手沒有在動，但看到剛挖出來的石頭和泥土，且看到
      原告訴代和被告在爭吵，依上述情形足證被告當時確實曾
      挖損331-22號土地，范立正才會到現場與被告爭吵，且因
      被告用怪手挖損後，331-22號地形已成現在之陡峭之石壁
      ，與證人葉詹完妹之證詞相符。再審被告因不相信挖到再
      審原告之土地，便向法院聲請鑑界，鑑界後測量人員依
      331-22地號土地正確界點兩邊拉上紅塑膠繩，即可明確看
      出331-22地號土地緊鄰217-9 地號土地之部分已被掏空（
      如複丈成果圖e─f點虛線部份），亦足證再審被告確實於
      217-9地號土地整地時挖損及隔鄰331-22地號土地。然二
      審法官卻以再審原告所提照片中被亂挖之處，並無明顯界
      標或界址可供佐證被亂挖之處即為331-22地號或331地號
      土地，再審原告亦自承該怪手停放處並非其所有之土地上
      ，尚無從憑此證明再審被告以該怪手挖掘再審原告之土地
      。然查，再審原告提出之照片乃制止挖掘後所拍照，怪手
      當然處於靜止狀態，且再審被告受制止後即將怪手開離現
      場並停放在其所有之土地上，並不表示再審被告沒有用怪
      手挖掘再審原告之土地，又系爭331-22、331地號土地除
      再審被告之大門可進入外，並無其他通路可進，故該兩塊
      土地被挖損確係再審被告開挖已無庸置疑，二審法官對此
      情況恐因認定有誤，而未加詳察了解事實，即遽作判決，
      顯有不公。
（三）二審法官對於證人之證詞，有諸多斷章取義、不合常理之
      處，列舉如下：
  １、證人何金福於前審第一審法院證述：「陳麗老師的駁坎
      是原訴代介紹我去做的。被上訴人甲○○好心說土方不夠
      他有，要給這個工程用，是上訴人原訴代找我去做，工錢
      也是向原訴代算。當初原訴代說土方不夠，叫我去挖甲○
      ○土地上的土方，被上訴人甲○○也有叫我去挖…原訴代
      叫我去挖，被上訴人甲○○告訴我挖什麼地方…」云云（
      見前審第一審法院94年6月1日言詞辯論筆錄）。惟查：陳
      麗係於87年間係僱請訴外人徐正錦施作駁坎工程，徐正
      錦承包後再轉予下包何金福施作，嗣因駁坎工程所需土方
      不足，適鄰人甲○○欲將其配偶乙○○○所有217-9地號
      土地整平，即主動向陳麗表示願提供217-9地號土地內
      之土方予陳麗施作駁坎，並由甲○○指示何金福在鄰靠
      94年3月24日複丈成果圖所示Ｄ部分土地挖取土方。而駁
      坎工程完成後，係由陳麗親自將工程款交付徐正錦，與
      再審原告前訴訟代理人范立正毫無關連，此部事實與徐正
      錦於原審法院之證述相符（參前審法院95年11月9日勘驗
      筆錄），足見證人何金福作「偽證」事實明確。而就複丈
      圖D部分331地號被再審被告挖掘之處，一審判決係依據證
      人何金福前開證述而判決，再審原告所提之證據，二審判
      決僅以「何金福於第一審法院所言係發生於87、88年間，
      與上訴人不相關」一語帶過，未作詳盡之審酌，顯有未竟
      完全調查之違誤。
  ２、另前審法官問證人陳麗：「所看見被告在什麼地方開挖
      ？」，陳麗在現場以手勢指明地點，法官再問：「是否
      為藍色右邊的地方？」，陳麗回答：「是」，然法官竟
      認「藍色網子於94年6月30日最後一次勘驗之後，才在217
      -9與331地號之界線所架設與陳三年前所見之被告開挖之
      地形不同」，而對陳麗證詞不予採信。然陳麗居住於
      山上，每天在該地旁邊農路進出，對再審被告所挖之土地
      縱因不知雙方土地之界線在何處，但對現場情況係一目瞭
      然，法官以三年後陳麗之記憶漸模糊，所作證詞不可採
      云云，而不認定其之證述內容，有失公允。
（四）又前審判決認定再審原告並未向證人葉紹興取回違約金新
      台幣（下同）20萬元之支票，反而任由證人葉紹興提示兌
      現該支票，而因此支付之20萬元票款，自不能謂係因再審
      被告甲○○之侵權行為所導致之損害云云。惟查，再審原
      告前於第一審法院即主張再審原告與訴外人葉紹興解約之
      情形，除雞舍、工寮未拆除外，尚包括水池未拆除及再審
      被告挖損再審原告之土地，則該水池及再審被告任意挖損
      之部分確為再審原告無法與葉紹興履行契約，而被解約支
      付違約金之原因。故再審原告因再審被告甲○○搭蓋之水
      池未拆除，及再審被告任意挖損，而對葉紹興負有違約金
      賠償之責任，則再審原告該20萬元之損害，確係因再審被
      告甲○○之侵權行為所導致無疑，前審判決對此未予詳查
      ，遽認再審被告甲○○與再審原告之該20萬元之損害，並
      無因果關係云云，自有未洽。
（五）綜上，原確定判決既有上開再審事由，爰依法提起本件再
      審之訴，並聲明：
  １、請求廢棄本院94年簡上字第79號確定判決。
  ２、前開廢棄部分，再審被告應給付再審原告50萬元，並自94
      年5月12日起至清償日止，按年息百分之五計算之利息。
  ３、再審及前審訴訟費用均由再審被告負擔。
二、按再審之訴於程序上合法者，法院應進而審究其是否具有再
    審理由，始得回復原來之訴訟程序，就原確定判決是否正當
    加以審究。次按對於簡易訴訟程序之第二審確定終局裁判，
    如就足影響於裁判之重要證物，漏未斟酌者，亦得提起再審
    之訴或聲請再審，民事訴訟法第436條之7定有明文。故得依
    該條提起再審之訴者，僅限於「足影響於裁判之重要證物」
    而第二審漏未斟酌之情形，倘非重要證物，即使第二審漏未
    斟酌，其再審之訴亦無理由。而所謂「就足影響於判決之重
    要證物漏未斟酌」者，係指對於簡易訴訟程序之第二審言詞
    辯論終結前，已經存在並已為聲明之證據，第二審確定判決
    未調查，且未於判決理由中說明其無調查、斟酌之必要，或
    雖經調查而未於判決中斟酌者而言，倘原確定判決對於該項
    證物，認係不必要之證據，或有不足採信之情形，已依法記
    明其理由於判決者，即係已經斟酌，而非漏未斟酌；且倘漏
    未斟酌之證物無關重要，縱經斟酌，亦與確定判決無影響者
    ，亦不得據為再審之理由。經查，本件再審原告係以上揭理
    由主張原確定判決有就足以影響裁判之重要證物漏未斟酌之
    情事，是茲分別就再審原告之主張論述如下：
（一）再審原告主張原確定判決就其於前審第二審法院所提93年
      10月3日拍攝之照片、其於前審第一審法院所提出之起訴
      狀內容有關再審被告未拆除水池及挖損系爭331-22地號土
      地漏未斟酌部分：
      經查，再審原告前於第一審法院起訴時，民事起訴狀固記
      載「一、331號土地與被告217-9及331-8號土地聯界處，
      部分土地已被佔用及亂挖……」、「二、……原告除當場
      要求被告將該土地復原歸還外，並於93年7月23日、同年9
      月6日及9月21日三次以存證信函通知並請求復原，但至今
      被告除拆除部分鐵皮工寮外，水池及挖損部分仍未復原歸
      還」、「四、原告於93年5月底將331-22號土地賣予他人
      ，並已收受訂金卻因鑑界後上述情況沒有解決，買賣無法
      依約進行而遭解約之重大損失」等語（見原第一審卷第6
      頁），而籠統提及「系爭331-22地號土地遭再審被告挖損
      及占用，除拆除部分鐵皮工寮外，水池及挖損部分仍未復
      原歸還」、「因上述情況沒有解決，買賣無法依約進行」
      。惟查證人葉紹興於原審證稱：「我有跟原告買過331-22
      地號土地，在93年4月30日，我先付20萬元訂金。然後鑑
      界，發現有地上物，無法請求農業用地證明，所以要求原
      告先處理地上物。但原告一直無法處理，在93年9月30日
      解約。我請求原告賠償，原告先還我20萬元訂金，後要求
      我讓他處理地上物。他開張票給我。票期未到期前如果解
      決就算。結果沒有，我把票提示也兌現。」（見原第一審
      卷第191頁），足見再審原告與訴外人葉紹興無法履約原
      因，乃因系爭土地上有鐵皮工寮等地上物，而無法取得農
      業使用證明，且再審原告與葉紹興就違約金之協議，顯係
      以94年2月15日票載到期日前地上物能否清除完畢作為支
      付違約金之條件，而與系爭331-22地號土地是否遭再審被
      告挖損無關。又依修正前土地登記規則第101條、農業發
      展條例第31條前段、第39條第1項、第3項及第18條第4項
      前段之規定，農地辦理所有權移轉登記時，應檢具主管機
      關核發之農業用地作農業使用證明書，其上如有合法興建
      之農舍時，應與其坐落農地併同移轉；如為非法興建之農
      舍，則應全部拆除，使土地回復作農業使用。而水池通常
      係供農作使用，且非農舍或相類之地上物，自不會因系爭
      土地上存有小水池而無法取得農業使用證明。再者，本件
      原審審判長法官於96年10月17日言詞辯論期日闡明為訴訟
      標的之法律關係問：「本件你們主張被上訴人二人的何種
      行為，造成你們331-22地號土地無法順利出賣予葉紹興，
      而要支付他違約金？」，再審原告訴訟代理人之複代理人
      亦明確答稱：「因為土地上面有工寮及雞寮占用，使系爭
      土地無法取得農用證明而無法過戶給葉紹興，造成我們違
      約，而葉紹興解約且請求違約金。」等語（見原第二審卷
      第235頁），則原審法院據以認定水池是否拆除，顯非解
      約之原因而毋庸予以審究，自無違誤。又再審原告丙○○
      ○與訴外人葉紹興就違約金之協議，既係以94年2月15日
      能否解決地上物作為支付違約金之條件。則雞舍、工寮是
      否能於94年2月15日票期之前拆除，方為本件爭點，本件
      縱認再審原告所提出之照片為93年10月3日所拍攝，且系
      爭331-22地號土地上仍存有部分廢棄工寮（原第二審卷第
      220、221頁），惟再審被告如能於94年2月15日前拆除前
      揭地上物完畢，再審原告給付違約金之條件仍未成就，而
      原審認定再審被告業於94年2月15日票期之前完成拆除系
      爭雞舍及工寮，業於判決理由中詳加說明（見原審判決第
      19頁至21頁），亦即除認再審被告已於93年9月23日核發
      農業使用證明書之前拆除系爭工寮外，並以『上訴人丙○
      ○○於93年12月13日於原審提起本件訴訟時，於起訴狀上
      訴之聲明第一項記載：「請求被告賠償土地復原及原告因
      買賣受違約損失估計概約新台幣伍拾萬元正」，於事實理
      由欄記載：「‧‧原告除當場要求被告將該土地復原歸還
      外，並‧‧三次以存證信函通知並請求復原，但至今被告
      除拆除部分鐵皮工寮外，水池及挖損部份仍未復原歸還。
      」，堪認在上訴人丙○○○於原審起訴前，上訴人甲○○
      應已拆除工寮，僅水池及上訴人丙○○○認為遭挖損之部
      分尚未復原，否則上訴人丙○○○於起訴狀不會如此記載
      。其次，原審94年1月26日第一次開庭時，上訴人甲○○
      辯稱其已拆掉雞寮，上訴人丙○○○對此並未否認，且上
      訴人丙○○○當日提出之照片就雞舍、工寮部分復均註明
      「原有雞舍（92,11,23攝）」、「原有工寮（93,8月攝）
      」，就其主張被亂挖之處之照片，則未如此註明，益徵該
      94年1月26日庭訊前，雞舍、工寮均已拆除。第查，原審
      94年2月23日第二次庭訊，該日期距離票期94年2月15日僅
      區區8日，衡情度理，若94年2月15日上訴人甲○○尚未拆
      除雞舍、工寮，致使證人葉紹興將前揭支票提示，上訴人
      丙○○○因而受到支付二十萬元違約金之實際損害，上訴
      人丙○○○應該會在該日庭訊中再次重申雞舍、工寮未拆
      致其受損一節，但查該日筆錄，上訴人丙○○○完全未言
      及雞舍、工寮應拆未拆，僅就峭壁、駁坎等對證人陳意發
      、陳信男所述予以爭執而已，且在嗣後原審多次庭訊，上
      訴人丙○○○亦未提及雞舍、工寮應拆未拆之事，此與常
      理顯然相悖。』等情為由，據以認定系爭工寮業已於94年
      2月15日票期前完成拆除，則前揭照片縱經斟酌，亦與確
      定判決無影響，自亦不得據為再審之理由。
（二）次查再審理由又指摘原審法官對於現場土地被怪手挖掘後
      之地貌地形，並未詳加審酌等情，惟查，本件原第一審法
      官於94年3月24日親至系爭331-22地號土地，勘驗再審原
      告所指遭再審被告挖損處，並記載「原告所述右側小樹在
      二公尺落差之上，距落差邊沿（緣）約一公尺寬距離，落
      差壁有雜草，另一面為黃泥土，落差下平地上有雜草角落
      處堆有木板、樹枝及落葉，現場看不出有挖的痕跡」（見
      原第一審卷第70、71頁）等情，而原第二審法官亦於95年
      11月9日至現場勘驗，並當場詢問再審原告：「依現場看
      來是直立大片崖石，看不出有被挖損痕跡？」，再審原告
      則答稱：「我們認為還是可以看得出來。」等語（見原第
      二審卷第91頁反面）。則原審法官既均至現場履勘，並依
      其職權依勘驗所得據以認定事實，核無不符，是再審原告
      主張原審對於現場土地被怪手挖掘後之地貌地形未詳加審
      酌云云，尚屬無據，難以採信。
（三）又有關再審原告所舉證人陳麗、徐正錦、葉詹完妹、彭
      聖城、劉國棟之證詞，原審已於判決事實及理由五、（二
      ）項下，詳加說明上開證人之證言均無法證明再審被告有
      挖掘再審原告所有系爭土地之理由，則再審原告仍遽指原
      審漏未斟酌此項證人之證言，或有諸多斷章取義、不合常
      理之處云云，應非可採。況民事訴訟法第497條前段既已
      明定「如就足影響於判決之重要證物，漏未斟酌」，足見
      已將「證人」排除在外，此觀同法第496條第1項各有「證
      人」、「證物」之規定分列自明，是此部分再審原告主張
      原審未斟酌證人陳麗、葉紹興之證言，亦與上開再審理
      由之規定未合。
（四）至其餘再審原告所指摘之事由，均屬法院之事實認定及證
      據取捨範圍，而與漏未斟酌足影響裁判之重要證物無關，
      是再審原告前述主張，顯不足採。
三、綜上所述，本件原確定判決依其事實審法院之職權，斟酌取
    捨兩造所提證據及證人之證述而為認定，並無民事訴訟法第
    436條之7「就本案足生影響裁判之重要證物漏未斟酌」之情
    事，故再審原告提起本件再審為無理由。又本件既無再審事
    由，本院自無庸進一步就原確定判決是否正當加以審究。從
    而，再審原告主張原確定判決有民事訴訟法第436條之7之再
    審事由，提起本件再審之訴，應認顯無再審理由，爰依民事
    訴訟法第502條第2項規定，不經言詞辯論，逕以判決駁回之
    。
據上論結，本件再審原告之訴為無理由，依民事訴訟法第502 條
第2項、第78條規定，判決如主文。
中    華    民    國    98    年    3    月     31    日
                  民事第二庭  審判長法  官    盧玉潤
                                    法  官    彭淑苑
                                    法  官    楊明箴
以上正本，係照原本作成。
不得上訴。
中    華    民    國    98    年    3    月     31    日
                                    書記官    龔紀亞


司法院資訊處製作；財團法人民間司法改革基金會備份。
